---
title: "Análise da Taxa de Mortalidade Infantil e Indicadores Socioeconômicos"
author:
  - Adriano Porto
  - Kauan
date: today
lang: pt

format:
  html:
    minimal: true
    toc: true
    toc-depth: 3
    number-sections: true

editor: visual
---

```{r}
#| label: setup
#| echo: false
#| message: false
#| warning: false

library(dplyr)
library(ggplot2)
```

# Introdução

A taxa de mortalidade infantil (TMI) é um dos principais indicadores utilizados para avaliar as condições de saúde e desenvolvimento socioeconômico de uma população. Esse indicador reflete não apenas a qualidade da assistência médica disponível, mas também aspectos estruturais da sociedade, como condições de saneamento, renda, educação e desigualdade social.

Diversos fatores socioeconômicos podem influenciar diretamente os níveis de mortalidade infantil. Entre esses fatores destacam-se o acesso ao saneamento básico, o nível de renda da população, a cobertura de serviços de atenção primária à saúde, o nível educacional da população e indicadores de desigualdade econômica.

Neste estudo busca-se analisar a relação entre a taxa de mortalidade infantil e diferentes indicadores socioeconômicos e de infraestrutura de saúde. Para isso, será utilizada uma base de dados contendo variáveis relacionadas a condições econômicas, sociais e de acesso à saúde.

O objetivo principal desta análise é investigar possíveis associações entre a taxa de mortalidade infantil e variáveis socioeconômicas, além de realizar uma análise exploratória inicial da base de dados.

# Descrição da Base de Dados

A base de dados utilizada neste estudo contém informações relacionadas a indicadores socioeconômicos e de saúde pública. Cada observação corresponde a uma unidade geográfica, podendo representar estados ou municípios, contendo variáveis explicativas que podem influenciar a taxa de mortalidade infantil.

## Leitura da base de dados

```{r}
library(readxl)

dados <- read_excel("dados.xlsx")

head(dados)
```

## Número de observações

```{r}
nrow(dados)
```

## Estrutura da base de dados

```{r}
str(dados)
```

## Variáveis da base de dados

| Variável | Significado | Unidade |
|--------------------|--------------------------------|--------------------|
| tmi | Taxa de mortalidade infantil | óbitos por 1000 nascidos vivos |
| saneamento | Percentual da população com acesso a saneamento básico | \% |
| pib_percapita | Produto Interno Bruto per capita | R\$ |
| psf | Cobertura da Estratégia Saúde da Família | \% |
| analfabetismo | Taxa de analfabetismo | \% |
| gini | Índice de desigualdade de renda | 0 a 1 |
| idh | Índice de Desenvolvimento Humano | 0 a 1 |
| renda_percapita | Renda média per capita | R\$ |
| leitos | Número de leitos hospitalares | leitos por 1000 habitantes |
| regiao | Região geográfica | variável categórica |

# Análise Exploratória de Dados

Antes da construção de modelos estatísticos, é importante realizar uma análise exploratória da base de dados. Essa etapa permite compreender melhor as características das variáveis, identificar possíveis valores ausentes e detectar a presença de valores extremos (outliers).

## Estatísticas descritivas

```{r}
summary(dados)
```

## Verificação de valores ausentes

```{r}
colSums(is.na(dados))
```

## Distribuição da Taxa de Mortalidade Infantil

```{r}
ggplot(dados, aes(x = tmi)) +
  geom_histogram(bins = 10, fill = "lightblue", color = "black") +
  labs(
    title = "Distribuição da Taxa de Mortalidade Infantil",
    x = "TMI",
    y = "Frequência"
  )
```

## Identificação de possíveis outliers

```{r}
boxplot(dados$tmi,
        main = "Boxplot da Taxa de Mortalidade Infantil",
        ylab = "TMI")
```

A análise exploratória permite identificar padrões iniciais nos dados e possíveis inconsistências na base de dados, como valores ausentes ou observações extremas. Essas informações são importantes para orientar as etapas seguintes da análise estatística e garantir maior confiabilidade nos resultados obtidos posteriormente.