---
title: "Análise da Taxa de Mortalidade Infantil e Indicadores Socioeconômicos"
author:
  - Adriano Porto
  - Kauan
date: today
lang: pt

format:
  html:
    theme: cosmo
    toc: true
    toc-depth: 3
    number-sections: true
  pdf: default

editor: visual
---

```{r}
#| label: setup
#| echo: false
#| message: false
#| warning: false

library(dplyr)
library(ggplot2)
library(readxl)
library(corrplot)
library(rlang)
library(skimr)
```

# Introdução

A taxa de mortalidade infantil (TMI) é um dos principais indicadores utilizados para avaliar as condições de saúde e desenvolvimento socioeconômico de uma população. Esse indicador reflete não apenas a qualidade da assistência médica disponível, mas também aspectos estruturais da sociedade, como condições de saneamento, renda, educação e desigualdade social.

Diversos fatores socioeconômicos podem influenciar diretamente os níveis de mortalidade infantil. Entre esses fatores destacam-se o acesso ao saneamento básico, o nível de renda da população, a cobertura de serviços de atenção primária à saúde, o nível educacional da população e indicadores de desigualdade econômica.

Neste estudo busca-se analisar a relação entre a taxa de mortalidade infantil e diferentes indicadores socioeconômicos e de infraestrutura de saúde. Para isso, será utilizada uma base de dados contendo variáveis relacionadas a condições econômicas, sociais e de acesso à saúde.

O objetivo principal desta análise é investigar possíveis associações entre a taxa de mortalidade infantil e variáveis socioeconômicas, além de realizar uma análise exploratória inicial da base de dados.

# Descrição da Base de Dados

A base de dados utilizada neste estudo contém informações relacionadas a indicadores socioeconômicos e de saúde pública. Cada observação corresponde a uma unidade geográfica, podendo representar estados ou municípios, contendo variáveis explicativas que podem influenciar a taxa de mortalidade infantil.

## Leitura da base de dados

```{r}
dados <- read_excel("dados.xlsx")

dados$regiao <- factor(
  dados$regiao,
  levels = c("Norte", "Nordeste", "Centro-Oeste", "Sudeste", "Sul")
)

head(dados)
```

## Número de observações

```{r}
nrow(dados)
```

## Estrutura da base de dados

```{r}
glimpse(dados)
```

## Estatísticas descritivas detalhadas

```{r}

skim(dados)
```

## Variáveis da base de dados

| Variável | Significado | Unidade |
|----------|-------------|--------|
| tmi | Taxa de mortalidade infantil | óbitos por 1000 nascidos vivos |
| saneamento | Percentual da população com acesso a saneamento básico | % |
| pib_percapita | Produto Interno Bruto per capita | R$ |
| psf | Cobertura da Estratégia Saúde da Família | % |
| analfabetismo | Taxa de analfabetismo | % |
| gini | Índice de desigualdade de renda | 0 a 1 |
| idh | Índice de Desenvolvimento Humano | 0 a 1 |
| renda_percapita | Renda média per capita | R$ |
| leitos | Número de leitos hospitalares | leitos por 1000 habitantes |
| regiao | Região geográfica do Brasil (Norte, Nordeste, Centro-Oeste, Sudeste, Sul) | categórica |

# Análise Exploratória de Dados

Antes da construção de modelos estatísticos, é importante realizar uma análise exploratória da base de dados. Essa etapa permite compreender melhor as características das variáveis, identificar possíveis valores ausentes e detectar a presença de valores extremos (outliers).

## Verificação de valores ausentes

```{r}
colSums(is.na(dados))
```

## Distribuição da Taxa de Mortalidade Infantil

```{r}
ggplot(dados, aes(x = tmi)) +
  geom_histogram(bins = 10, fill = "lightblue", color = "black") +
  labs(
    title = "Distribuição da Taxa de Mortalidade Infantil",
    x = "TMI",
    y = "Frequência"
  )
```

## Identificação de possíveis outliers

```{r}
boxplot(
  dados$tmi,
  main = "Boxplot da Taxa de Mortalidade Infantil",
  ylab = "TMI"
)
```

A análise exploratória permite identificar padrões iniciais nos dados e possíveis inconsistências na base de dados, como valores ausentes ou observações extremas.

# Análises Bivariadas

## Somente entre variáveis numéricas

```{r}
dados_num <- dados %>% select_if(is.numeric)

corr_matrix <- cor(dados_num, use = "complete.obs")

corr_matrix
```

```{r}
corrplot(
  corr_matrix,
  method = "color",
  type = "upper",
  addCoef.col = "black",
  number.cex = 0.65,
  tl.cex = 0.75,
  tl.srt = 45
)
```

A análise da matriz de correlação indica relações importantes entre as variáveis socioeconômicas e a taxa de mortalidade infantil (TMI).

Observa-se uma forte correlação negativa entre TMI e renda per capita (-0.89), indicando que regiões ou municípios com maior renda tendem a apresentar menores níveis de mortalidade infantil. De forma semelhante, o Índice de Desenvolvimento Humano (IDH) também apresenta correlação negativa elevada com a TMI (-0.83), sugerindo que melhores condições de desenvolvimento humano estão associadas a menores taxas de mortalidade infantil.

O acesso ao saneamento também apresenta correlação negativa significativa com a mortalidade infantil (-0.85), reforçando a importância da infraestrutura sanitária para a saúde pública.

Por outro lado, o analfabetismo apresenta correlação positiva com a TMI (0.76), indicando que locais com maiores níveis de analfabetismo tendem a registrar maiores taxas de mortalidade infantil.

Esses resultados sugerem que fatores socioeconômicos, educacionais e de infraestrutura estão fortemente associados às condições de saúde infantil.

## Variável numérica em função de categórica

```{r}
ggplot(dados, aes(x = regiao, y = tmi)) +
  geom_boxplot(fill = "lightblue") +
  theme_minimal() +
  labs(
    title = "Taxa de Mortalidade Infantil por Região do Brasil",
    x = "Região",
    y = "TMI"
  )
```

Observa-se que a taxa de mortalidade infantil apresenta diferenças importantes entre as cinco regiões do Brasil (Norte, Nordeste, Centro-Oeste, Sudeste e Sul).

As regiões Norte e Nordeste apresentam medianas mais elevadas de TMI, além de maior dispersão dos valores, indicando maior variabilidade entre os municípios dessas regiões.

Em contraste, as regiões Sul e Sudeste apresentam medianas significativamente menores, sugerindo melhores condições socioeconômicas e de acesso a serviços de saúde.

A região Centro-Oeste apresenta valores intermediários, situando-se entre os grupos de maior e menor mortalidade infantil.

Esses resultados indicam desigualdades regionais importantes nas condições de saúde e desenvolvimento.

## Relação entre renda e mortalidade infantil

```{r}
ggplot(dados, aes(x = renda_percapita, y = tmi)) +
  geom_point() +
  geom_smooth(method = "lm") +
  theme_minimal() +
  labs(
    title = "Renda per capita vs Mortalidade Infantil",
    x = "Renda per capita",
    y = "TMI"
  )
```

A relação entre renda per capita e mortalidade infantil apresenta um padrão claramente negativo.

Observa-se que à medida que a renda per capita aumenta, a taxa de mortalidade infantil tende a diminuir. A linha de regressão ajustada confirma essa tendência, indicando uma associação linear negativa entre as variáveis.

Esse resultado sugere que municípios com maior renda possuem melhores condições de vida, maior acesso a serviços de saúde, nutrição adequada e infraestrutura básica, fatores que contribuem para a redução da mortalidade infantil.

## Relação entre saneamento e mortalidade infantil

```{r}
ggplot(dados, aes(x = saneamento, y = tmi)) +
  geom_point() +
  geom_smooth(method = "lm") +
  theme_minimal() +
  labs(
    title = "Saneamento vs Mortalidade Infantil",
    x = "Acesso ao saneamento (%)",
    y = "TMI"
  )
```

A análise do gráfico indica uma relação negativa entre acesso ao saneamento e mortalidade infantil.

Observa-se que municípios com maior porcentagem de acesso ao saneamento tendem a apresentar menores taxas de mortalidade infantil. A linha de regressão reforça essa tendência, indicando uma associação inversa entre as variáveis.

Esse resultado evidencia a importância do saneamento básico para a saúde pública, uma vez que melhores condições sanitárias reduzem a exposição a doenças infecciosas e melhoram as condições de vida da população.